臺灣高等法院刑事判決　　　　　　　　94年度上易字第1473號
上　訴　人　臺灣板橋地方法院檢察署檢察官
被　　　告　乙○○原名徐祖平
　　　　　　丙○○
上列上訴人因被告妨害自由案件，不服臺灣板橋地方法院94年度
易字第40號，中華民國94年7月5日第一審判決（起訴案號：臺
灣板橋地方法院檢察署93年度偵字第15218號），提起上訴，本
院判決如下：
    主  文
上訴駁回。
    理  由
一、公訴意旨略以：乙○○（原名徐祖平）明知其與順豐科技股
    份有限公司（下稱順豐公司）雖有債務糾紛，惟與順豐公司
    之股東丁○○間並無債權債務關係，嗣因順豐公司倒閉，追
    償無著，適於民國93年4月5日上午11時30分許，與丙○○、
    吳永嵐（原名吳婉玉）、劉錫勳一行4人，在臺北縣林口鄉
    ○○路325號竹林山寺，巧遇丁○○及鄧妻甲○○等家人前
    往寺廟祭拜，乙○○及丙○○竟基於妨害自由之犯意聯絡，
    利用鄧某顧念父母年歲已大，不得受驚嚇之心意，對鄧某告
    以『看你要躲多久』、『因為你是順豐公司股東，被我遇到
    算你倒楣』、『你家有祖產，叫父母過來談債務問題』等語
    ，脅迫心念家中老小安危之丁○○及甲○○，以遂行渠等脅
    迫使丁○○行無義務之事，承擔順豐公司債務之目的，鄧某
    被迫聽從徐某指示返回鄧某住處商談，並搭乘由徐某所駕駛
    之自小客車，丙○○則駕駛丁○○之自小客車，後載甲○○
    及其家人尾隨在後（吳永嵐、劉錫勳則先行駕車離去），於
    同日12時30分許，返回鄧某位於桃園縣觀音鄉○○路○段127
    3號家中，徐、劉二人復基於同前犯意，脅迫鄧某承擔順豐
    公司新臺幣（下同）五百萬元之部分債務，由徐某書寫內容
    為『本人丁○○因積欠徐祖平五百萬元整，雙方協議於93
    年12月31日前分期攤還完畢一百萬元，其餘四百萬元分五年
    內攤還或俟本人母親張蔥妹之名下資產處理完成後無條件歸
    還』之協議書1紙，在場之丙○○則擔任見證人，強令丁○○簽名並按捺手印，鄧某為顧及家人安危，因而受脅迫行無
    義務之事，無端承擔順豐公司五百萬元債務。（吳永嵐及劉
    宗勳部分，已不起訴處分確定）等語，因認被告二人共犯刑
    法第三百零四條之強制罪嫌云云。
二、按事實之認定，應憑證據，如未能發現相當證據，或證據不
    足以證明，自不能以推測或擬制之方法，以為裁判基礎；又
    認定不利於被告之事實，須依積極證據，苟積極證據不足為
    不利於被告事實之認定時，即應為有利於被告之認定，更不
    必有何有利之證據。又認定犯罪事實所憑之證據，雖不以直
    接證據為限，間接證據亦包括在內；然而無論直接或間接證
    據，其為訴訟上之證明，須於通常一般之人均不致有所懷疑
    ，而得確信其為真實之程度者，始得據為有罪之認定，倘其
    證明尚未達到此一程度，而有合理之懷疑存在時，事實審法
    院復已就其心證上理由予以闡述，敘明其如何無從為有罪之
    確信，因而為無罪之判決，尚不得任意指為違法。最高法院
    分別著有40年度台上字第86號、30年度上字第816號、76年
    台上字第4986號判例可參。
三、公訴人指控被告二人涉有強制犯行，無非係以：告訴人丁○○及甲○○之指述及有順豐公司所簽發之支票、協議書等在
    卷，為其主要論據，惟訊據被告二人均堅決否認有何強制犯
    行，被告乙○○辯稱：順豐公司向伊借錢數千萬元，告訴人
    丁○○為順豐公司股東之一，且系爭借款之部分款項及支票
    亦係經其轉交，案發當天在竹林山寺前巧遇丁○○及其家人
    ，才向其表示催討債務，但並未說「看你要躲多久」等語，
    其後丁○○坐上伊等汽車，也是因為丁○○說要跟伊討論債
    務問題而主動要求，並未脅迫他們上車。抵達丁○○家後，
    經由雙方同意才寫協議書，並未脅迫等語；被告丙○○則辯
    稱：案發當天是乙○○約伊及兄劉錫勳一起前往竹林山寺拜
    拜而巧遇丁○○，伊並不認識丁○○，當時是丁○○說要私
    底下與乙○○談，請伊開他的車載他妻小父母回家，到丁○○家後，伊還曾到附近便利商店買關東煮給乙○○及丁○○
    吃，並無脅迫之意，也未強逼告訴人上車或寫協議書等語。
四、經查：
  (一)被告乙○○及丙○○於上揭時地，巧遇丁○○及其妻（即甲○○）小父母，因順豐公司前向乙○○借款未還，而丁○○
    除係該公司股東外，亦曾轉交前揭借款之部分款項及支票，
    故乙○○乃向丁○○表明催討之意，迨丁○○與其父母入寺
    參拜完畢後，丁○○即坐上乙○○所開車號４６８８－ＦＥ
    號汽車，另由丙○○駕駛丁○○所有車號８６２６－ＦＳ號
    汽車搭載丁○○之妻小父母，駛往丁○○位於桃園縣觀音鄉
    ○○路○段1273號住處。抵達該處後，乙○○、丙○○與丁○○即在一樓討論前揭債務問題，丁○○之妻小父母均至二
    樓，嗣由乙○○寫一份協議書，由丁○○在立書人處簽名捺
    印，再由丙○○在見證人處簽名捺印，其後乙○○及丙○○
    即行離去等情，業據被告二人供承不諱，核與告訴人丁○○
    及甲○○指訴情節相符，並有協議書一份附卷可稽，堪信真
    實。
  (二)按刑法第304條之脅迫，係指以現實的加害相要脅迫，使人
    行具體的無義務之事或妨害人具體的權利行使而言，此雖不
    以被害人之自由完全受其壓制為必要，然須以加害之旨通知
    他人而使人心生畏懼，以影響其意思決定之自由，為其成立
    要件（最高法院71年度台非字第8號判決參照），至其是否
    帶有加害之意或是否使人心生畏懼，應以客觀情形決之，而
    非單憑被害人主觀之認定。公訴人雖指被告乙○○及丙○○
    ，對丁○○揚言：「看你要躲多久」、「因為你是順豐公司
    股東，被我遇到算你倒楣」、「你家有祖產，叫父母過來談
    債務問題」等語相脅迫，然告訴人丁○○於原審審理時以證
    人身分具結證稱：「吳婉玉就很兇說你要躲多久，後來他們
    四人就圍住我，要我處理債務，我說這是公司債款，又不是
    我欠的，乙○○說讓我遇到算你倒楣」、「吳婉玉講台語，
    乙○○講何種語言我忘記了」、「（整個過程你有無受到身
    體方面的碰觸？）他們只有用言語說話的方式，他們說要叫
    黑道把我帶走，這句話是在竹林山寺說的，我覺得他們是恐
    嚇，他們還有說什麼堂口，這是吳婉玉說的」、「（乙○○
    有無說要對你家人不利？）我很怕他，他並沒有直接講這句
    話」、「（你剛才說黑道要把我帶走這句話是誰說的？）吳
    婉玉說他認識很多黑道，就說了好幾個堂口的名字，此時，
    丙○○就說先帶走再說」、「你在九十三年十月十三日訊問
    筆錄是否有提到吳婉玉說你家有祖產，叫你家人來談債務？
    ）有」、「（所以這句話不是乙○○所說？）是吳婉玉說的
    」、「（你剛才說很怕乙○○是何意？）因為之前拿票給他
    時，就與他有接觸，他說他出門都有帶槍，所以我會怕」、
    「（你之前有無看到乙○○亮槍給你看？）他說他出門討債
    都會帶槍」（見原審卷第80頁、第81頁、第84頁、第86 頁
    、第88頁）等語，核與其在偵訊時指稱：「我先看到徐祖平
    並跟他打招呼並說好久不見，吳婉玉先過來責備我說看我要
    躲債躲到多久？徐祖平緊接問我順豐公司的債務問題，我說
    應去找負責人，與我無關，徐祖平說我是公司股東，算我運
    氣不好被他遇到，他太太吳女又說我家有祖產，要我父母過
    來談債務問題」（見偵卷第72頁）相符，另告訴人甲○○於
    警詢及偵訊時亦均僅指稱：徐祖平的太太就責備我先生丁○○看要躲多久，徐祖平就問我先生說欠的債務什麼時候要償
    還（見偵卷第45頁、第103頁），且其於原審審理時亦以證
    人身分具結證稱：「（妳先生被圍住，妳有無過去問什麼事
    情？）我當時有聽到他們講話很大聲，我距離他們大約四、
    五公尺左右，我聽到乙○○對他朋友說人已經找到了，是用
    台語說的」、「我只是站在旁邊，因為我不清楚公司的事情
    ，我跟他們相隔一段距離，但我本身沒有跟他們說話」、「
    （妳在竹林山寺除了乙○○說的話之外，有無聽到其他人說
    什麼話？）沒有，因為當天風很大」、「（為何風很大會聽
    不清楚？）因為我是在背風處，所以聽不清楚他們說的話」
    、「（乙○○有無對妳說什麼？）他有對我說，妳知道我是
    誰嗎，他說我就是徐總」「（妳是因為這樣就很惶恐？）是
    的」（見原審卷第94頁至第96頁）等語，可見除了「讓我遇
    到算你倒楣」之語外，其餘均非被告乙○○所言，在場丙○○更未曾說過該等言語。再由「看你要躲多久」、「因為你
    是順豐公司股東，被我遇到算你倒楣」文義觀之，並未含有
    現實惡害告知之意，而「你家有祖產，叫父母過來談債務問
    題」等語是否帶有加害之意或是否使人心生畏懼，雖應與告
    訴人丁○○年邁之父母親當時亦在現場，且其母親有心臟病
    之客觀情形綜合以觀，然其父母親當時既已身在現場，距離
    被告二人與告訴人丁○○僅約四、五公尺，對於被告乙○○
    向其子丁○○討債之經過，業已親自見聞，亦未見有何身心
    不適之狀況，倘再直接請丁○○之父母一起來討論債務問題
    ，客觀上是否當然會引發其母之心臟病，則涉及討論之方式
    及時間、其母患病程度及醫療控制等因素，要難僅憑告訴人
    稱其已受脅迫之主觀認知，即認在客觀上已達惡害告知之程
    度。何況吳永嵐、劉錫勳雖亦遭告訴人丁○○及甲○○提出
    剝奪行動自由罪、強制罪及恐嚇危害安全罪之告訴，然案經
    臺灣板橋地方法院檢察署檢察官偵查後，業於93年12月27日
    以93年度偵字第15218號為不起訴處分，經告訴人聲請再議
    後，復經臺灣高等法院檢察署於94年2月4日以94年度上聲議
    字第396號處分書駁回再議而告確定，有該處分書1份在卷可
    查，自亦難認被告二人有妨害自由犯行。
  (三)關於告訴人丁○○及其妻小父母是否係受迫分乘二車返家乙
    節，告訴人丁○○及甲○○雖均指稱：「（徐祖平和他朋友
    有無強押你上車？用強制力或持刀械或恐嚇言詞逼你上車？
    ）沒有強押我，沒有用強制力，沒有持刀械，但是徐祖平威
    脅我若不處理債務，就要找我父母親處理」（見偵卷第72頁
    第104頁）等語，然此等言語在客觀上並非現實惡害之告知
    ，理由已見前述。次由告訴人甲○○於偵訊時自稱：「後來
    我先生跟我說他們要求到家裡談，我說不行，我先生也說不
    行」（見偵卷第104頁）及於原審審理時證稱：「乙○○說
    丁○○坐他的車，他的朋友開我們的車，載我們一家人」「
    （當時乙○○作這種提議你做何反應？）我沒有對他們說什
    麼話，我有對我先生說我不高興」「（妳先生如何回答你？
    ）他說『那怎麼辦』，而且我公婆有疾病」（見原審卷第94
    頁至第95頁），可知其二人在上車前仍有相當之討論機會，
    再對照告訴人丁○○於原審審理時自稱：「（你遇到乙○○
    後你們有無分頭去拜拜？）有，大約有十幾分鐘」「（之後
    有無約在那裡集合？）沒有」「（如果沒有約在一起集合，
    如何上乙○○的車？）雖然我們是分頭拜拜，他拜他的，我
    拜我的，但是他們一直都在旁邊」「我太太在竹林山寺有打
    電話問我姊夫」（見原審卷第84頁至第85頁），及告訴人甲○○於原審審理時自稱：伊當時並未與丁○○及公婆入寺參
    拜，曾獨自在竹林山寺外面等候，亦曾透過電話向其姊夫說
    丁○○有被順豐的人（按應係指順豐公司之債主而言）找到
    等語（見原審卷第94頁、第95頁），亦可知其客觀上仍保有
    相當之行動及意思決定自由，並得向外求援，故其於上車之
    前，本得明確表示拒絕之意，且當時係在人潮眾多之公共場
    合，而告訴人二人亦均得自由使用行動電話，其求助他人以
    擺脫被告亦非難事，卻仍捨此不為，客觀上即與被迫上車之
    情形有所不同，要難僅憑告訴人指稱伊主觀上已受到脅迫，
    即遽認被告二人所為已犯強制罪行。至於公訴人補稱：告訴
    人丁○○倘未受到脅迫，何以膽敢將其家屬之人身自由及其
    個人所有之自小客車財產交由關係本屬陌生之被告丙○○來
    掌控？又豈會同意被告乙○○及另一不認識之被告丙○○知
    悉其住處所在並同意入內洽談債務等語，然查被告等係欲返
    回告訴人家繼續協商，其交叉乘坐或為有告訴人或其家人引
    導，車行方便，或為便於告訴人丁○○與被告乙○○能私下
    先行交談，其情不一而足，再由告訴人甲○○於警詢時自稱
    伊一路上都沒有與丙○○講話（見偵卷第46頁）、於原審審
    理時稱曾於返家車上接聽電話等語（見原審卷第95頁），及
    告訴人丁○○於原審審理時稱伊父母親於返抵住處後，曾倒
    茶給被告喝，然後就上二樓等語（見原審卷第90頁），可知
    告訴人丁○○之妻小父母於上車後，直到抵達其住處為止，
    客觀上亦無因受脅迫致有噤聲、躲避或不敢擅自行動之客觀
    情狀，是公訴人前述推論，仍不足為不利被告之認定。
  (四)關於告訴人丁○○是否受迫在協議書之立書人處簽名捺印乙
    節，固有告訴人丁○○、甲○○之指訴、協議書1份及支票
    7張為證，然告訴人丁○○僅稱被告乙○○對伊稱要伊還錢
    ，不然要找伊父母親處理等語（見偵卷第38頁反面），而此
    等言語在客觀上尚非現實惡害之告知，理由已見前述，又告
    訴人甲○○於丁○○在協議書上簽名捺印之時係在二樓，並
    未親眼見聞其簽署之經過，其亦稱並未聽見被告二人及丁○○在一樓講話之內容（見偵卷第47頁），故其所言即不得作
    為被告不利認定之證據，至於協議書僅能證明告訴人丁○○
    曾在協議書之立書人處簽名捺印，尚不能直接證明其係受到
    脅迫而為之，另支票7張則僅係被告乙○○主張其對順豐公
    司有四千餘萬元債權之憑據，亦與被告二人有無脅迫行為並
    無直接關連，均不能據以認定被告二人曾以脅迫行為使丁○○在該協議書上簽名捺印。況由告訴人丁○○在本院審理時
    自稱：「（乙○○與丙○○在你家停留多久？）至少有二個
    小時以上，我們回到家是十二點到一點之間，他們離開時間
    我無法確定，但是大約二個小時左右」「（你在何時報警？
    ）是我太太在二樓報警，我當時人在一樓沒有辦法報警」「
    （警察在何時到你家？）乙○○他們走之後大約過五到十分
    鐘警察才到。警察完全沒有看到乙○○」等語，可知告訴人
    甲○○於返抵家門後，在未受任何人監督限制其行動自由之
    狀況下，並未立即打電話報警，其既明知被告二人前來家中
    之目的，亦可得預見被告二人將要求其夫丁○○寫下書面承
    諾，倘此結果果真違背其意，當即打電話報警或向外求援，
    卻均不為之，則渠是否業已受到脅迫，即屬有疑。再由告訴
    人丁○○於原審審理時稱：「警察來之後，沒有看到乙○○
    ，他們就先走，並且留下電話給我，後來下午三點多，警察
    有打電話給我，告訴我像這種情形，可能會構成恐嚇，還有
    民事賠償，問我要不要告」「警察是對我說，如果是民事糾
    紛，他們無法處理，如果要告恐嚇及妨害自由，他們可以受
    理，我說我要跟律師討論，我跟律師討論之後，決定要提出
    告訴，我就對警察說，我要告。警察才安排時間通知我去製
    作筆錄」「（律師如何分析？）律師說如果沒有告他的，那
    五百萬元的協議書，就要由我承擔，可是我根本支付不出來
    」等語，可知告訴人丁○○乃因在與律師討論後，為避免影
    響其民事上之權利義務關係，而決意提出本案告訴，故其於
    簽署協議書當時，是否確實受到脅迫，亦有疑問，自難徒以
    告訴人二人之指訴，即遽為被告二人不利之認定。
四、綜上事證，就被告二人有無強制犯行，均未達於通常一般之
    人均不致有所懷疑而得確信其為真實之程度，復查無其他積
    極證據足證被告二人確實有此等犯行，本院即無從單憑前開
    有瑕疵之告訴人指訴及起訴書所引其他證據方法，而形成有
    罪之確信。根據「罪證有疑，利於被告」之證據法則，及前
    揭判例意旨，因不能證明被告二人犯罪，原審因依法為被告
    無罪諭知，核無不合。檢察官上訴猶執詞指摘原判決不當，
    非有理由，應予駁回。
據上論斷，應依刑事訴訟法第368條，判決如主文。
本案經檢察官吳國南到庭執行職務。
中　　華　　民　　國　　94　　年　　11　　月　　9 　　日
　　　　　　　　　刑事第十八庭審判長法　官  吳昭瑩
　　　　　　　　　　　　　　　　    法　官  王麗莉
　　　　　　　 　 　　　　　　　　　法　官  楊貴雄
以上正本證明與原本無異。
不得上訴。
                                    書記官  林淑貞
中　　華　　民　　國　　94　　年　　11　　月　　10　　日
